【裁判字號】    98,上,1245
【裁判日期】    990713
【裁判案由】    撤銷股東會決議
【裁判全文】
臺灣高等法院民事判決                  98年度上字第1245號
上  訴  人  明昱技術顧問股份有限公司
法定代理人  甲○○
訴訟代理人  高宏文律師
被 上訴 人  乙○○
訴訟代理人  藍弘仁律師
上列當事人間請求撤銷股東會決議事件，上訴人對於中華民國98
年10月30日臺灣臺北地方法院98年度訴字第1217號第一審判決提
起上訴，本院於99年6月29日言詞辯論終結，判決如下：
    主      文
上訴駁回。
第二審訴訟費用由上訴人負擔。
    事實及理由
一被上訴人起訴主張：伊為上訴人公司股東，持有股份占股份總
  數20％。上訴人於民國98年2月17日（星期二），由監察人李
  莉萍召開98年度第一次臨時股東會（下稱系爭臨時股東會），
  並作成改選董事、監察人之決議。惟其開會通知單之開會日期
  載98年2月17日（星期三），股東出席會議報到單內之委託書
  則載：「本公司97年2月17日舉行之股東常會（或臨時會）」
  ，所載之日期非星期三，開會通知單與股東會報到單所載日期
  不一，嗣監察人於98年2月15日以一簡函置於伊書桌，通知更
  正開會日期，惟距開會日期僅餘1日，違反公司法第172條第2
  項之規定。再上訴人董事、監察人之任期均至99年7月屆滿，
  其於原董事、監察人任期屆滿前決議改選董事、監察人，並於
  改選後辦理變更登記，將所有董事、監察人解任，依公司法第
  199條第2項之規定，應有代表已發行股份總數2/3以上股東之
  出席，以出席股東表決權過半數同意行之，然系爭臨時股東會
  出席股東代表股份總數僅27萬股，占已發行股份總數之54％，
  未達2/3以上，其決議改選董事、監察人之決議方法，已違反
  公司法第199條第2項之規定。系爭臨時股東會之召集程序、決
  議方法違背法令，爰依公司法第189條之規定，求為上訴人於
  98年2月17日在臺北市○○○路○段390號10樓之6召集之98年
  度第一次臨時股東大會，關於討論事項改選董事、監察人之決
  議，應予撤銷之判決。
  上訴人則以：伊已於系爭臨時股東會開會前10日，通知各股東
  召開系爭臨時股東會之意旨，開會通知單已明確記載開會日期
  （98年2月17日）、地點及事由，僅括號內附註之星期三有顯
  然錯誤，且事後已更正，系爭股東會之召集程序未違反公司法
  第172條第2項之規定，縱有誤寫情事，違反事實亦非屬重大，
  與所作之決議無影響，被上訴人不得行使撤銷訴權。另股東會
  依公司法第199條之1規定所為之決議，係提前改選全體董事，
  而非解任全體董事，無公司法第199條第2項規定之適用，被上
  訴人主張系爭決議應有代表已發行股份總數2/3以上股東之出
  席，系爭決議違反法令，尚不足採云云，資為抗辯。
二原審為被上訴人勝訴之判決，上訴人提起上訴，聲明：
  (一)原判決廢棄。
  (二)被上訴人於原審之訴駁回。
  被上訴人則聲明：上訴駁回。
三被上訴人主張前揭事實，提出上訴人開會通知單、系爭臨時股
  東會議事錄、上訴人基本資料等件為證（原審卷第8-20頁）。
  兩造不爭執之事項：
  (一)被上訴人為上訴人公司股東，持有股份占股份總數20％，上
    訴人公司原董事、監察人，任期均至99年7月止。
  (二)上訴人於98年2月17日，由監察人李莉萍召開98年度第一次
    臨時股東會，並作成改選訴外人甲○○、蔣鶯桃、李莉萍為
    董事，改選訴外人賴文娟為監察人之決議。
  (三)上訴人送達之開會通知單，其開會日期記載98年2月17日，
    括號內記載之星期，將星期二誤載為星期三，另股東出席會
    議報到單將開會日期誤載為97年2月17日。
  (四)系爭臨時股東會，僅股東胡良、蔣鶯桃、李莉萍、賴文娟、
    甲○○出席，出席股東代表股份總數27萬股，占已發行股份
    總數之54％（原審卷第131-132頁）。
四按股東會之召集程序或其決議方法，違反法令或章程時，股東
  得自決議之日起30日內，訴請法院撤銷其決議，公司法第189
  條定有明文。系爭臨時股東會係於98年2月17日召開，被上訴
  人以會議之召集程序、決議方法違背法令，起訴請求撤銷其決
  議，自決議之日起算30日（依民法第120條第2項規定，其始日
  不算入），其期間之末日為98年3月19日，被上訴人於98年3月
  19日提起本件訴訟，已遵守公司法第189條所定期間，本件起
  訴要屬合法，合先敘明。被上訴人主張系爭臨時股東會之召集
  程序違反公司法第172條第2項規定，系爭臨時股東會作成改選
  董事、監察人之決議，其決議方法違反公司法第199條第2項規
  定一節，為上訴人所否認，並以前詞置辯。經查：
  (一)按「股東臨時會之召集，應於十日前通知各股東，對於持有
    無記名股票者，應於十五日前公告之」，公司法第172條第2
    項定有明文。上訴人召集之系爭臨時股東會，於98年2月6日
    送達開會通知予各股東，有開會通知單、限時掛號函件執據
    附卷足憑（原審卷第8、44頁），顯然上訴人已於系爭臨時
    股東會召集前10日通知各股東，被上訴人主張系爭臨時股東
    會之召集程序違反公司法第172條第2項之規定云云，尚屬無
    據。被上訴人雖謂上訴人送達之開會通知單，括號內記載之
    星期，將星期二誤載為星期三，且送達之股東出席會議報到
    單將開會日期誤載為97年2月17日云云。然前揭開會通知單
    記載之日期並無錯誤，括號內記載之星期雖誤載為星期三，
    惟此為顯然錯誤，上訴人已於開會前以簡易函文通知更正，
    已足使各股東充分了解原開會通知之內容，應認原開會通知
    已生通知之效力，被上訴人以開會日期括號內記載之星期有
    誤，遽謂上訴人未於10日前通知各股東云云，尚非可採。至
    上訴人送達之股東出席會議報到單雖將開會日期之年份誤載
    為97年，然此亦屬顯然錯誤，蓋上訴人送達系爭臨時股東會
    開會通知之時點為98年2月6日，開會通知復已記載開會日期
    為98年2月17日，各股東當無誤認開會日期為97年之可能，
    此一誤載自不足以影響各股東對原開會通知內容之認知，應
    認原開會通知已生通知之效力，被上訴人以股東出席會議報
    到單記載之年份有誤，主張上訴人未於10日前通知各股東，
    仍無足採。
  (二)另按「董事得由股東會之決議，隨時解任；如於任期中無正
    當理由將其解任時，董事得向公司請求賠償因此所受之損害
    。股東會為前項解任之決議，應有代表已發行股份總數三分
    之二以上股東之出席，以出席股東表決權過半數之同意行之
    」，公司法第199條第1項、第2項定有明文；依公司法第227
    條前段「第一百九十六條至第二百條、第二百零八條之一、
    第二百十四條及第二百十五條之規定，於監察人準用之」之
    規定，前開規定，於監察人準用之。稽其立法意旨，乃因公
    司法就董事定有任期，股東會雖得隨時決議解任董事，然於
    任期中如無正當理由將董事解任，董事即得向公司請求賠償
    因此所受之損害，因董事之解任對於公司經營及股東權益俱
    有重大影響，公司法第199條遂明定為股東會特別決議事項
    。由此觀之，其關於董事解任之規定，並未限制僅於單一個
    別董事之解任始有適用，且解任全體董事較之解任個別董事
    ，對公司之經營運作，顯有更重大之影響，解任個別董事，
    既應依上開規定，經較慎重之特別決議程序，依舉輕以明重
    之法理，此於全體董事之解任更應以特別決議方法為之。
  (三)又「股東會於董事任期未屆滿前，經決議改選全體董事者，
    如未決議董事於任期屆滿始為解任，視為提前解任」，公司
    法第199條之1已有明文，依同法第227條之規定，此項規定
    於監察人亦準用之。依該規定之文義解釋，股東會於董事任
    期未屆滿前，經決議改選全體董事，且未決議董事於任期屆
    滿始為解任之情形，該決議亦視為提前解任全體董事。該規
    定係90年11月12日公司法修正時所增訂，其立法理由認依公
    司法第195條第1項規定，董事採任期制，而依公司法第172
    條規定改選案，雖未同時於議程中就現任董事為決議解任，
    然實務上均於新任董事就任日視為現任董事提前解任，故增
    訂此一規定以釐清董事與公司之權益關係，準此以觀，公司
    法第199條之1之規範意旨，係為杜免現任、新任全體董事因
    股東會決議改選全體董事，惟未同時為解任現任全體董事之
    決議時所生任期起迄之糾葛，顯見股東會所為提前改選全體
    董事之決議，實含提前解任現任全體董事之效果。再從體系
    解釋言，公司法第199條之1係緊接於提前解任董事應經特別
    決議之第199條之後為規定，而非規定於第195條有關董事任
    期或第198條有關董事選任規定之後，益徵該規定之立法重
    點，非僅解決董事之任期問題，而係強調決議提前改選董事
    視為提前解任董事，應經較慎重之特別決議程序。顯然於股
    東會就全體董事進行解任時，無論係採「解任全體董事之議
    案」為之，或以「全面改選董事之議案」為名，如實質上已
    達提前解任原董監事效果之方式，均應適用公司法第199條
    特別決議之規定。上訴人雖援引經濟部97年7月16日經商字
    第09702083190號函釋（原審卷第48頁），抗辯股東會依公
    司法第199條之1規定所為提前改選全體董事之決議，並非解
    任全體董事之議案，無公司法第199條規定之適用云云，惟
    該函文所持見解無拘束本件之效力，上開經濟部函釋自難作
    為有利於上訴人認定之依據。
  (四)上訴人之原董事、監察人任期均至99年7月止，系爭臨時股
    東會之議程已載明提案二為「改選董事、監察人」，臨時股
    東會召開當日並針對此一議案，作成選任甲○○（當選權數
    27萬）、蔣鶯桃（當選權數27萬）、李莉萍（當選權數27
    萬）為上訴人公司董事，選任賴文娟（當選權數27萬）為上
    訴人公司監察人，任期均自即日（98年2月17日）起3年之決
    議，有開會通知單、臨時股東會議程、股東臨時會議事錄在
    卷可憑（原審卷第8、9、19頁），顯見上開決議係為改選全
    體董事、監察人之議案進行表決，與會之股東並已認知該議
    案併有提前解任全體董事、監察人之意，揆諸上開說明，系
    爭臨時股東會關於提前改選董事、監察人之議案，應依公司
    法第199條第2項、第227之規定，有代表已發行股份總數2/3
    以上股東之出席，以出席股東表決權過半數之同意行之。然
    系爭臨時股東會僅胡良、蔣鶯桃、李莉萍、賴文娟、甲○○
    出席，出席股東代表股份總數27萬股，占已發行股份總數之
    54 ％，未達已發行股份總數2/3，為兩造所不爭，並有股東
    出席簽到簿、股東名簿在卷可稽（原審卷第131-132頁）。
  (五)按「股東會之召集程序或其決議方法，違反法令或章程時，
    股東得自決議之日起三十日內，訴請法院撤銷其決議」，公
    司法第189條定有明文。系爭臨時股東會出席股東代表股份
    總數27萬股，占已發行股份總數之54％，未達已發行股份總
    數2/3，已如上述，則系爭臨時股東會作成改選董事、監察
    人之決議，其決議方法即已違反公司法第199條第2項、第22
    7條之規定。上訴人另辯稱其違反事實非屬重大，且與所作
    之決議無影響，被上訴人不得行使撤銷訴權云云。查「法院
    對於前條撤銷決議之訴，認為其違反之事實非屬重大且於決
    議無影響者，得駁回其請求」，公司法第189條之1固有明文
    。然系爭臨時股東會出席股東代表股份，占已發行股份總數
    僅54％，與2/3所需之66.66％相差12.66％，姑不論上訴人
    未舉證證明該差額12.66％之股份之股東均同意上開決議，
    已不能證明「於決議無影響」之要件，而系爭臨時股東會上
    開決議係就上訴人原全體董事為提前解任，有如上述，對於
    公司之經營及股東權益俱有重大影響，則上訴人違反之事實
    當屬重大，本件自無公司法第189條之1之適用，上訴人辯稱
    依該條之規定，被上訴人不得行使撤銷訴權云云，自無可取
    。上訴人另提出最高法院98年度台上字第2261號判決為其有
    利認定之依據（本院卷第72-76頁），然該判決非判例，尚
    無拘束本件之效力，併此敘明。
  (六)以上，被上訴人以系爭臨時股東會關於改選董事、監察人之
    決議，其決議方法違反法令（公司法第199條第2項）為由，
    請求撤銷系爭決議，自屬有據，應予准許。又被上訴人對於
    上訴人提起本件訴訟，其訴之聲明單一，理由雖有系爭決議
    違反公司法第172條第2項、第199條第2項之規定二者，惟其
    中後者有理由即得為被上訴人勝訴之判決，前者雖無理由，
    仍無庸為被上訴人一部敗訴之判決，併此敘明。
五綜上所述，被上訴人依公司法第189條規定，請求撤銷上訴人
  於98年2月17日在臺北市○○○路○段390號10樓之6召集之98
  年度第一次臨時股東大會，關於討論事項改選董事、監察人之
  決議，為有理由，應予准許。原審為上訴人敗訴之判決，核無
  不合。上訴意旨指摘原判決不當，求予廢棄改判，為無理由，
  應予駁回。
六本件因事證已臻明確，兩造其餘攻擊、防禦方法及所為之立證
  ，經審酌後認與判決之結果不生若何影響，無庸再逐一予以論
  列，合併敘明。
據上論結，本件上訴為無理由，依民事訴訟法第449條第1項、第
78條判決如主文。
中    華    民    國    99    年    7     月    13    日
                    民事第十四庭
                        審判長法  官  林金村
                              法  官  李慈惠
                              法  官  湯美玉
正本係照原本作成。
如不服本判決，應於收受送達後20日內向本院提出上訴書狀，其
未表明上訴理由者，應於提出上訴後20日內向本院補提理由書狀
（均須按他造當事人之人數附繕本）上訴時應提出委任律師或具
有律師資格之人之委任狀；委任有律師資格者，另應附具律師資
格證書及釋明委任人與受任人有民事訴訟法第466條之1第1項但
書或第2項（詳附註）所定關係之釋明文書影本。如委任律師提
起上訴者，應一併繳納上訴審裁判費。
中    華    民    國    99    年    7     月    14    日
                              書記官  蕭進忠
附註：
民事訴訟法第466條之1（第1項、第2項）：
對於第二審判決上訴，上訴人應委任律師為訴訟代理人。但上訴
人或其他法定代理人具有律師資格者，不在此限。
上訴人之配偶、三親等內之血親、二親等內之姻親，或上訴人為
法人、中央或地方機關時，其所屬專任人員具有律師資格並經法
院認為適當者，亦得為第三審訴訟代理人。

司法院資訊處製作；財團法人民間司法改革基金會備份。
